ACORDAO-COMPLETO-2548797

ACÓRDÃO 6051/2022 ATA 33/2022 - PRIMEIRA CÂMARA

VISTOS, relatados e discutidos estes autos, que cuidam de pedido de reexame interposto por Rubens da Rocha Portal contra o Acórdão 14199/2018-TCU-Primeira Câmara, por meio do qual foi julgado ilegal o ato de concessão de aposentadoria emitido em seu nome, por nele constar o pagamento indevido de parcela judicial referente ao reajuste de 28,86%, decorrente de planos econômicos, em desacordo com a lei e com a jurisprudência deste Tribunal.
ACORDAM os Ministros do Tribunal de Contas da União, reunidos em Sessão da 1ª Câmara, ante as razões expostas pelo relator, e com fundamento no art. 48 da Lei 8.443/1992, em:
9.1 conhecer do pedido de reexame para, no mérito, negar-lhe provimento;
9.2 encaminhar cópia desta decisão ao recorrente, com a informação de que o inteiro teor do relatório e do voto que a fundamentam está disponível no endereço eletrônico www.tcu.gov.br/acordaos.

Pedido de reexame interposto por Rubens da Rocha Portal contra o Acórdão 14.199/2018-1ª Câmara.

Primeira Câmara

Instituto Brasileiro do Meio Ambiente e dos Recursos Naturais Renováveis

3. Recorrente: Rubens da Rocha Portal (XXX.585.332-XX)

13.1. Ministros presentes: Walton Alencar Rodrigues (Presidente), Benjamin Zymler e Jorge Oliveira (Relator).
13.2. Ministro-Substituto convocado: Weder de Oliveira.
13.3. Ministro-Substituto presente: Augusto Sherman Cavalcanti.

JORGE OLIVEIRA

Ministro-Substituto Weder de Oliveira

Adoto como relatório a instrução elaborada na Serur (peça 29) , aprovada pelo Diretor da unidade (peça 30) e pela representante do Ministério Público junto ao TCU (peça 31) , transcrita a seguir:
"INTRODUÇÃO
1.	Trata-se de pedido de reexame (peça 14) interposto pelo Sr. Rubens da Rocha Portal, ex-servidor do Ibama, contra o Acórdão 14199/2018-TCU-Primeira Câmara, que teve como Relator o Excelentíssimo Senhor Ministro-Substituto Weder de Oliveira (peça 6) .
1.1.	A deliberação recorrida apresenta o seguinte teor:
'VISTOS, relatados e discutidos estes autos de ato inicial de aposentadoria emitido pelo Instituto Brasileiro do Meio Ambiente e dos Recursos Naturais Renováveis (Ibama) .
ACORDAM os ministros do Tribunal de Contas da União, reunidos em sessão da 1ª Câmara, diante das razões expostas pelo relator, em:
9.1. considerar ilegal o ato de concessão de aposentadoria do Sr. Rubens da Rocha Portal (peça 1) e negar-lhe o respectivo registro;
9.2. dispensar o ressarcimento das importâncias indevidamente pagas e percebidas de boa-fé, até então, com fundamento na Súmula TCU 106;
9.3. determinar ao Instituto Brasileiro do Meio Ambiente e dos Recursos Naturais Renováveis (Ibama) que:
9.3.1. suspenda, no prazo de 15 (quinze) dias, todo e qualquer pagamento referente ao ato impugnado, excluindo a parcela do reajuste de 28,86% dos proventos do Sr. Rubens da Rocha Portal, comunicando ao TCU as providências adotadas, nos termos dos arts. 262, caput, do RI/TCU, e 8º, caput, da Resolução TCU 206/2007;
9.3.2. cadastre novo ato de aposentadoria livre da irregularidade verificada, submetendo-o no prazo de 30 (trinta) dias à apreciação deste Tribunal, nos termos do art. 262, caput e § 2º, do RI/TCU e 19, § 3º, da Instrução Normativa TCU 78/2018;
9.3.3. dê ciência, no prazo de 15 (quinze) dias, do inteiro teor desta deliberação ao interessado, informando-lhe que o efeito suspensivo proveniente da eventual interposição de recurso não o exime da devolução dos valores percebidos indevidamente após o recebimento da notificação, em caso de não provimento do recurso;
9.4. encerrar o processo e arquivar os presentes autos.' (grifos acrescidos) .
HISTÓRICO
2.	O ato de aposentadoria do recorrente foi julgado ilegal, em virtude de constar o pagamento indevido de parcela judicial referente ao percentual de 28,86%, em desacordo com a lei e a jurisprudência do Tribunal. 
ADMISSIBILIDADE
3.	Reitera-se o exame de admissibilidade realizado pelo Sar/Serur (peça 21) , que opinou pelo conhecimento do recurso, nos termos do artigo 48 da Lei 8.443/1992, c/c os artigos 285 e 286, parágrafo único, do RI/TCU, suspendendo-se os efeitos dos subitens 9.1, 9.3, 9.3.1 e 9.3.2 do Acórdão 14199/2018-TCU-Primeira Câmara. O Excelentíssimo Senhor Ministro Jorge Oliveira, mediante despacho de peça 24, concordou com esta unidade técnica.
MÉRITO	
4. Delimitação
4.1	Constitui objeto do presente pedido de reexame definir se o acórdão recorrido:
	a) não foi fundamentado;
	b) violou a coisa julgada.
5. Da fundamentação do acórdão
5.1.	O recorrente aduz que o acórdão recorrido não foi devidamente fundamentado, com base nos seguintes argumentos:
5.2	Mesmo esta Corte de Contas primar pela síntese de seus julgamentos, essa forma de julgar é incompatível com o princípio da transparência que deve ter os seus acórdãos proferidos.
5.3.	A Constituição não deixa dúvida que as decisões 'administrativas dos tribunais serão motivadas' (art. 93, X) .
Análise:
5.4.	Com a devida vênia, entende-se que o acórdão a quo foi devidamente fundamentado, eis que o Excelentíssimo Senhor Ministro-Substituto Weder de Oliveira assim discorreu:
'De acordo com a Súmula TCU 279 e com jurisprudência desta Corte de Contas (Acórdão 1857/2003-TCU-Plenário, 2161/2005-TCU-Plenário e 269/2012-TCU-Plenário) , as rubricas decorrentes de sentenças judiciais transitadas em julgado e as relativas a planos econômicos devem: (i) ser pagas em valores nominais, sujeitas exclusivamente aos reajustes gerais do funcionalismo; e (ii) ser absorvidas por aumentos decorrentes de restruturações posteriores de carreira, tendo em vista seu caráter antecipatório.
Conforme ressaltado pela unidade Sefip, o cotejo entre as rubricas que compõem os proventos e vantagens da aposentadoria do Sr. Rubens da Rocha Portal, entre outubro/2009 e julho/2018 (peça 3) , demonstra que a parcela referente ao acréscimo de 28,86% (R$ 128,97) por decisão judicial continua sendo paga em valor nominal. 
Logo, não foi realizada a devida absorção dessa parcela por ocasião dos acréscimos remuneratórios posteriores concedidos aos servidores inativos do Ibama.
A jurisprudência do Tribunal, em casos como este, é no sentido de determinar a suspensão do pagamento de parcelas judiciais referentes a planos econômicos sem a devida absorção, após as subsequentes reformulações da estrutura remuneratória, o que não afronta a coisa julgada. Nesse sentido, veja-se o enunciado decorrente do Acórdão 7152/2015-TCU-Primeira Câmara, publicado no boletim de pessoal 30/215:
'Decisão do TCU que determina a cessação de pagamento de parcelas judiciais referentes a planos econômicos que não foram absorvidas após reformulações subsequentes da estrutura remuneratória não afronta a coisa julgada, uma vez que a imutabilidade dos efeitos da sentença está vinculada à situação existente ao tempo em que a decisão foi prolatada, não se estendendo a inovações supervenientes, como a que decorre de lei ulterior que altere a organização ou a estrutura de cargos e carreiras.''
5.5.	Assim, entende-se que o argumento do recorrente deve ser rejeitado.
Da coisa julgada
6.1.	O recorrente aduz que a decisão ora recorrida viola a coisa julgada, com base nos seguintes argumentos:
6.2.	O Recorrente e mais nove (9) servidores do Ibama, ajuizaram a Ação Ordinária nº 96.0000652-0, alterado, mais tarde para o nº 96.01.42267-6/AP, em 28/05/1996 requerendo o dito reajuste de 28,86% concedido aos militares.
6.3.	O Ibama percorreu todo o itinerário recursal do 1ª Grau da JF até o Excelso STF. Após o último insucesso, FINALMENTE, a ação judicial do Recorrente e de seus pares, TRANSITOU EM JULGADO no dia 23/09/1998. Sendo assim, cabe a este C. TCU 'CUMPRIR A LEI', decorrente da RES JUDICATA.
Análise:
6.4.	Importante ressaltar que, há muito, esta Corte de Contas, por suas duas Câmaras e Plenário, vem se posicionando contra a incorporação ad aeternum de valores decorrentes de sentenças judiciais que reconheceram o direito à percepção de determinados percentuais relativos a planos econômicos, sendo farta a jurisprudência no sentido de que tais parcelas não devem perpetuar-se em face de reajustes e reestruturações salariais subsequentes (Decisões 138/2001 - Plenário, 117/2002 - 2ª Câmara, 118/2002 - 2ª Câmara, Acórdão 398/2004-TCU-Plenário, 1910/2003 - 1ª Câmara, 2169/2003 - 1ª Câmara, 4661/2012 - 1ª Câmara, dentre outros) .
6.5.	Convém rememorar que as parcelas judiciais referentes a planos econômicos (IPC de junho/87: Plano Bresser - 26,06%, URP de fevereiro de 89: Plano Verão - 26,05%; IPC de março/90: Plano Collor - 84,32, dentre outros) derivam de diplomas legais que trataram de política salarial dos servidores, estabelecendo a recomposição de perdas inflacionárias. Todavia, referidos reajustes consubstanciavam-se em antecipações salariais que seriam compensadas na data-base seguinte da categoria, v.g. art. 8º do Decreto-lei 2.335/1987. Art. 5º da Lei 7.730/1989, arts. 3º e 5º da Lei 7.788/1989 e arts. 5º e 9º da Lei 8.030/1990.
6.6.	Assim, a razão dos reajustes foi tão-somente garantir a antecipação legítima da data-base, a fim de evitar o aviltamento salarial dos servidores públicos, tendo em vista as altas taxas inflacionárias do período, compensando-se esta antecipação na data-base da categoria.
6.7.	Ocorre, no entanto, que, em face da edição de inúmeros planos econômicos, com a consequente alteração de metodologia de revisão geral dos salários, os servidores buscaram o judiciário, o que culminou em decisões que reconheceram o direito à percepção de determinados percentuais.
6.8.	Entretanto, com o fim de dirimir as controvérsias sobre a matéria, o Supremo Tribunal Federal, ao apreciar a Ação Direta de Inconstitucionalidade 694-1, deixou assente que os atos que implicaram reposições salariais mostravam-se inconstitucionais, ante a inexistência de direito adquirido frente a superveniência de planos econômicos.
6.9.	Com base nessa orientação, o Tribunal Superior do Trabalho - TST editou a Súmula 322, afirmando que os pagamentos de direitos reconhecidos em sentença judicial, relativos a gatilhos salariais e URP, deve limitar-se, no tempo, à data-base seguinte à que serviu de referência ao julgado, momento em que as perdas inflacionárias ocorridas no período restariam devidamente equacionadas. 
6.10.	Destaca-se, ainda, o pronunciamento daquela Casa nos autos de Embargos em Recurso de Revista TST-E-RR 88034/93-8:
'No silêncio da sentença exequenda a propósito do limite temporal do reajuste com base na URP, impõe-se a limitação à data-base seguinte, nos termos do enunciado 322/TST, tendo em vista que o acerto na data-base decorre de disposição de ordem pública inserida na própria lei salarial e calcada no princípio do 'non bis in idem'. Trata-se, assim, de norma imperativa e cogente, de inderrogabilidade absoluta, sob pena de comprometimento da 'política salarial' estabelecida. Recurso de embargos de que não se conhece por ofensa ao art. 5º, inciso XXXVI, da Carta Magna (coisa julgada) .'
6.11.	Assim, a menos que a sentença judicial expressamente declare que a incorporação de antecipações salariais resultantes de planos econômicos deva extrapolar a data-base fixada em lei, com a determinação da incorporação ad aeternum do percentual nos vencimentos dos servidores, o que não se constatou no presente caso, não apresenta afronta à coisa julgada o zelo deste Tribunal para que se dê às decisões judiciais o cumprimento nos seus estritos termos, afastando os pagamentos indevidos. A incorporação definitiva por ato administrativo desborda os limites objetivos da coisa julgada e acaba por criar vantagens ou gratificações, o que é juridicamente impossível.
6.12.	Transcreve-se, ainda, trecho do Voto do Exmo. Ministro Walton Alencar Rodrigues, condutor do Acórdão 6739/2010-TCU-Primeira Câmara, por meio do qual aborda questões relacionadas a pagamentos feitos a servidores ativos ou inativos com base em sentença judicial já transitada em julgado que perdeu o suporte fático de quando prolatada:
'No Acórdão 1873/2010, referente ao TC Processo 008.913/2009-8, a Primeira Câmara já dispôs sobre o tema nos seguintes termos:
'A Constituição Federal não confere à coisa julgada proteção maior do que a que atribui ao direito adquirido. Ambos os institutos estão amparados pelo mesmo regime de proteção que os resguarda dos efeitos da legislação superveniente, mas encontra limites na conhecida fórmula, tantas vezes reiterada pelo STF, no sentido de que não há direito adquirido a regime jurídico. 
Essa orientação aplica-se também em relação à coisa julgada, uma vez que esta nada mais é que uma das causas ou fontes geradoras do direito adquirido. 
A coisa julgada é limitada pela situação jurídica sob cuja órbita se configurou. O STF expressamente reconhece a limitação temporal da eficácia da coisa julgada, em face à alteração do regime jurídico. 
Nesse quadro, não há desrespeito à garantia da irredutibilidade de vencimentos, porque a coisa julgada não constituiu óbice à alteração do regime jurídico, sob pena de configurar direito adquirido a regime jurídico, o que sempre foi repelido, tanto pela doutrina, como pela jurisprudência.
O que há, na verdade, é grande confusão sobre tema que deveria ser simples. A panaceia decorre dos interesses em jogo. Mas seja qual for a forma da aquisição do direito, se decorrente de ato jurídico perfeito, de situação definitivamente constituída ou de coisa julgada, não é ele apto a impedir a pronta incidência do regime jurídico novo e os efeitos decorrentes da sua modificação superveniente.
Em recente decisão, no RE 559.019/SC, o Relator, Min. Cezar Peluso indeferiu o recurso extraordinário, por entender não constituir afronta à coisa julgada a limitação de seus efeitos, ante a posterior reorganização ou reestruturação da carreira. 
Assim, a coisa julgada não é uma conquista do servidor, como pessoa, sobre a qual se montam as conquistas de toda a categoria, em todas as situações.
[...] 
Em ambos os casos, ocorreram modificações do regime jurídico supervenientes à sentença. As alterações normativas tiveram o condão de afastar a eficácia dos respectivos provimentos judiciais em relação aos fatos posteriores às inovações legislativas, com plena preservação da garantia contra a redução nominal dos vencimentos.'
6.13.	Nesse sentido, ressalta-se que a jurisprudência pacífica, tanto no âmbito do STJ como do STF, é no sentido de que não há que se falar em direito adquirido a regime de vencimentos, de forma que alterações posteriores devem absorver as vantagens decorrentes de decisões judiciais cujo suporte fático já se tenha exaurido, resguardada a irredutibilidade remuneratória (e.g., MS 13.721-DF/STJ, MS 11.145-DF/STJ, RE 241.884-ES/STF, RE 559.019-SC/STF, MS 26.980-DF/STF) . 
6.14.	Ademais, ad argumentandum tantum, ainda que as parcelas impugnadas não tivessem sido paulatinamente absorvidas em razão de reestruturações de carreira ocorridas posteriormente, observa-se que a deliberação judicial que transitou em julgado foi interposta quando o recorrente estava na atividade. É de se observar que a jurisprudência atual do Pretório Excelso tem se inclinado no sentido de se diferençar a situação dos ativos e inativos. Sobre o tema, não se pode relegar ao oblívio o seguinte excerto de voto da lavra do Excelentíssimo Senhor Ministro Benjamin Zymler, por ocasião da apreciação do TC Processo 016.576/2012-8 (Acórdão 3502/2016-TCU-Primeira Câmara) :
'15. Assim sendo, ainda que existisse uma decisão judicial trabalhista que assegurasse a continuidade do pagamento de planos econômicos da década de 1980 na estrutura remuneratória atual, nada obstante a mudança de regime jurídico e a edição de inúmeros planos de carreira, há que se considerar que a relação jurídica de servidores ativos com a União é distinta daquela que envolve aposentados e pensionistas, de modo que também não há que se falar em transposição automática e acrítica de pretensos direitos havidos na atividade para a inatividade. 
16. A decisão proferida pelo STF no MS 28.604/DF, a par de afastar, na espécie, a decadência prevista no art. 54 da Lei 9.784/1999, ilustra o ponto:
'DECADÊNCIA - ATO ADMINISTRATIVO - DESFAZIMENTO - APOSENTADORIA - INADEQUAÇÃO. O disposto no artigo 54 da Lei nº 9.784/99, a revelar o prazo de decadência para a Administração Pública rever os próprios atos, por pressupor situação jurídica constituída, não se aplica à aposentadoria, porque esta reclama atos sequenciais. 
PROVENTOS DA APOSENTADORIA - URPs - DECISÃO JUDICIAL - ALCANCE. O título judicial há de ter o alcance perquirido não só quanto à situação jurídica do beneficiário - servidor -, mas também ao fato de envolver relação jurídica de ativo, e não de inativo. 
CONTRADITÓRIO - PRESSUPOSTOS - LITÍGIO - ACUSAÇÃO. O contraditório, base maior do devido processo legal, requer, a teor do disposto no inciso LV do artigo 5º da Constituição Federal, litígio ou acusação, não alcançando os atos sequenciais alusivos ao registro de aposentadoria.' (destaque não existente no original) 
17. Nesse decisum, o posicionamento do Supremo, que afastou os efeitos da coisa julgada, fundou-se, precisamente, no argumento de que o título judicial favorável ao impetrante alcançava exclusivamente seus vencimentos (ou seja, sua remuneração na atividade) , sem repercussão, portanto, em seus futuros proventos de aposentadoria. Nessa linha, transcrevo excerto das razões do relator, Ministro Marco Aurélio:
'Inicialmente, consigne-se que o título executivo judicial evocado não dirimiu controvérsia sobre proventos da aposentadoria. Ficou restrito a vencimentos dos impetrantes. (...) Logo, não cabe vislumbrar relevância da causa de pedir, no que direcionada a reconhecer-se a repercussão a ponto de alcançar proventos da aposentadoria cujo exame final, sob o ângulo da legalidade administrativa, incumbe ao Tribunal de Contas.'
18. O mesmo aspecto também foi tangenciado pelo Ministro Gilmar Mendes na decisão monocrática proferida no MS 30.725:
'Nesse sentido, a coisa julgada deveria ser invocada, a princípio, para efeitos de pagamento de vencimentos, o que não significa, necessariamente, que essa proteção jurídica se estenda, desde logo, para o cálculo dos proventos, o qual deve ser analisado caso a caso, sob pena de reconhecer-se a perpetuação de um direito declarado a ponto de alcançar um instituto jurídico diverso: o instituto dos proventos.''
6.15.	Extrai-se, portanto, o seguinte ensinamento: a relação jurídica de servidores ativos com a União é distinta daquela que envolve aposentados e pensionistas, de modo que também não há que se falar em transposição automática e acrítica de pretensos direitos havidos na atividade para a inatividade.
6.16.	Ademais, menciona-se que o Supremo Tribunal Federal, ao julgar o Recurso Extraordinário 596.663, que teve repercussão geral reconhecida, assentou a tese de que a sentença que reconhece ao trabalhador ou ao servidor o direito a determinado percentual de acréscimo remuneratório deixa de ter eficácia a partir da superveniente incorporação definitiva do referido percentual nos seus ganhos.
6.17.	Acrescente-se que o Excelentíssimo Senhor Ministro Vital do Rêgo, por ocasião da apreciação do TC Processo 033.238/2018-9, elaborou as seguintes considerações (Acórdão 4047/2021-TCU-Primeira Câmara) :
No tocante à análise de mérito dos apelos, registro minha concordância integral com os pareceres precedentes, razão pela qual adoto como minhas as conclusões formuladas pela Serur e pelo parquet de Contas por seus próprios fundamentos, sem prejuízo de tecer os breves comentários a seguir. 
Quanto à alegação das recorrentes no sentido de que o TCU não poderia revisar decisão judicial que concede vantagens aos servidores, observo que, de fato, esta Corte de Contas não detém competência para desconstituir a coisa julgada. Contudo, não é esse o caso em questão. 
O que esta Corte de Contas está a fazer é fiscalizar o exato cumprimento do que restou decidido na decisão judicial que determinou o pagamento do percentual (28,86%) , considerando a situação fática posterior ao provimento jurisdicional. No caso concreto, discute-se o pagamento de um percentual inicialmente concedido aos militares que foi, posteriormente, assegurado por meio de decisão judicial a uma parcela de servidores civis. Ocorre que, após o provimento judicial que beneficiou alguns grupos de servidores, a Administração estendeu aos demais o referido percentual, por meio da Medida Provisória 1.704/1998, reeditada até a Medida Provisória 2.169-43/2001. 
Contudo, ao fazer isso, pagou novamente a referida parcela a servidores que já a estavam recebendo em decorrência de decisões judiciais. Nesse caso, no momento em que a Administração passa a atender voluntariamente, por meio do pagamento administrativo, o pleito dos grupos de servidores que judicializaram a questão, as decisões judiciais que até então vinham produzindo seus efeitos, compelindo a Administração a pagar o percentual, chegam ao termo final de seu efeito, visto que a 'injustiça atacada' deixa de existir (já que o percentual solicitado no âmbito do Poder Judiciário passou a ser pago de forma espontânea pela Administração) . 
Assim, a decisão judicial cumpriu integralmente seu objeto, não havendo qualquer razão para que a parcela continue a ser paga duas vezes aos servidores que judicializaram a questão, sob pena de se ferir o princípio da isonomia.  Não há, portanto, afronta à coisa julgada, já que a sentença judicial produziu todos os efeitos dela esperados. Com isso, a questão que aqui discutida se coloca órbita na execução da decisão judicial e na estrita observância de seus limites. Nessa situação, na medida em que pagamentos feitos a servidores culminam em despesas para a União, cabe ao TCU, no exercício das suas atribuições constitucionais, zelar pelo exato cumprimento da decisão judicial, que, no caso concreto em epígrafe, produziu todos os efeitos jurídicos possíveis.  
Sobre essa discussão, convém rememorar os ensinamentos do saudoso Ministro Teori Zavascki no sentido de que, se determinada decisão de mérito afirmou que uma relação jurídica existe ou que tem certo conteúdo, é porque supôs a existência de determinado comando normativo (norma jurídica) e de determinada situação de fato (suporte fático de incidência) ; se afirmou que determinada relação jurídica não existe, supôs a inexistência ou do comando normativo ou da situação de fato afirmada pelo litigante interessado. Nesse contexto, a alteração de qualquer desses elementos compromete o silogismo original da sentença porque estará alterado o silogismo do fenômeno de incidência por ela apreciado: a relação jurídica que antes existia deixou de existir e vice-versa.[footnoteRef:2]  [2:  ZAVASCKI, Teori Albino. Eficácia das sentenças na jurisdição constitucional. 4. ed., rev., atual. e ampl. São Paulo: Revista dos Tribunais, 2017. p. 105.] 
Daí afirmar-se que a força do comando sentencial tem uma condição implícita, a da cláusula rebus sic stantibus, e significa que ela atua enquanto se mantiverem íntegras as situações de fato e de direito existentes quando da prolação da sentença. Alterada a situação de fato (muda o suporte fático, mantendo-se o estado da norma) ou de direito (muda o estado da norma, mantendo-se o estado de fato) , ou dos dois, a sentença deixa de ter a força de lei entre as partes, que até então mantinha. 
No caso concreto em análise, observo que o suporte fático que fundamentou a decisão judicial que concedeu o pagamento do percentual referente aos 28,86% há muito restou exaurido, na medida em que tal percentual foi estendido a todos os servidores civis, em momento posterior ao provimento judicial, por meio da Medida Provisória 1.704/1998, reeditada até a Medida Provisória 2.169-43/2001. Com isso, os recursos interpostos não merecem ser providos.
6.18.	Nesse quadro, opina-se pela rejeição os argumentos apresentados pelo recorrente e propõe-se a negativa de provimento do presente pedido de reexame.
CONCLUSÃO
7.	Ex positis, conclui-se que o acórdão recorrido:
	a) foi devidamente fundamentado;
	b) não violou a coisa julgada.
7.1.	Nessa ordem de ideias, é de se propor a negativa de provimento do presente pedido de reexame.
PROPOSTA DE ENCAMINHAMENTO
8.	Diante do exposto, com base no art. 48 da Lei 8.443/92, submete-se o presente processo à consideração superior, propondo-se a adoção das seguintes medidas:
	a) conhecer do pedido de reexame e, no mérito, negar-lhe provimento;
	b) informar o recorrente e os demais interessados do acórdão a ser proferido, destacando que o relatório e o voto que o fundamentam podem ser acessados por meio do endereço eletrônico www.tcu.gov.br/acordaos."
	É o relatório.

Antônio Cabral de Castro (016/OAB-AP) e José Caxias Lobato (183/OAB-AP), representando Rubens da Rocha Portal.

Procuradora-Geral Cristina Machado da Costa e Silva

PEDIDO DE REEXAME. APOSENTADORIA. IRREGULARIDADE EM PAGAMENTO DECORRENTE DE SENTENÇA JUDICIAL REFERENTE A PLANOS ECONÔMICOS INCORPORADOS AOS PROVENTOS DE FORMA PERMANENTE, SEM ABSORÇÃO AO LONGO DO TEMPO. ILEGALIDADE. CONHECIMENTO DO RECURSO. INSUFICIÊNCIA DOS ARGUMENTOS. NEGATIVA DE PROVIMENTO.

APOSENTADORIA (APOS)

Secretaria de Recursos - Serur

Atendidos os demais requisitos de admissibilidade e ante a impossibilidade de se aferir o cumprimento do requisito de tempestividade, por não constar dos autos a data em que o recorrente foi notificado, o pedido de reexame interposto por Rubens da Rocha Portal contra o Acórdão 14199/2018-TCU-Primeira Câmara pode ser conhecido.
2.	Por meio do referido acórdão o ato de aposentadoria do beneficiário foi julgado ilegal por nele constar o pagamento indevido de parcela judicial referente ao reajuste de 28,86% decorrente de planos econômicos, em desacordo com a lei e com a jurisprudência deste Tribunal.
3.	O recorrente alega, em síntese, que o acórdão recorrido não foi devidamente fundamentado e teria violado a coisa julgada.
4.	Como bem demonstrado pela Serur, no parecer transcrito no relatório que antecede este voto, cujos fundamentos incorporo a estas razões de decidir, não assiste razão ao recorrente.
5.	Em relação ao primeiro ponto, a transcrição do voto do Relator do acórdão recorrido, também feita pela Serur em seu parecer (itens 5.4 e 5.5) , é suficiente para demonstrar que o acórdão guerreado foi devidamente fundamentado.
6.	Quanto ao segundo ponto, é sólida a jurisprudência do TCU no sentido de que as vantagens oriundas de provimentos judiciais relativos a perdas ocorridas em decorrência de planos econômicos devem ser consideradas como antecipação salarial, sendo absorvidas pelos aumentos remuneratórios subsequentes, tanto a título de reajuste geral quanto de reformulação da estrutura da remuneração. A esse respeito menciono, por sua clareza, enunciado da jurisprudência selecionada do TCU:
"Parcelas decorrentes de planos econômicos, ainda que concedidas por meio de decisão judicial com trânsito em julgado, a partir do momento em que podem ser compensadas por reajustes ou reestruturações de carreiras supervenientes, devem ser necessariamente absorvidas. Nesses casos, não há afronta ao ato jurídico perfeito, à coisa julgada, à segurança jurídica e ao princípio da irredutibilidade salarial, já que, em razão das alterações na situação fática e jurídica que deu causa ao pedido judicial, tais parcelas foram devidamente compensadas, devido a sua natureza jurídica de antecipação salarial." (Acórdão 8318/2021-TCU-Primeira Câmara, Relator: Ministro Vital do Rêgo) .
7.	Assim, a atuação do TCU no caso não constitui afronta à coisa julgada, mas, ao contrário, assegura que a decisão judicial seja cumprida em seus exatos termos, nos quais não consta a determinação para incorporação definitiva do percentual nos vencimentos dos servidores. 
8.	Desse modo, não tendo sido apresentados elementos capazes de alterar a deliberação recorrida, deve-se negar provimento ao pedido de reexame.
Ante o exposto, acompanho os pareceres uniformes e voto no sentido de que o Tribunal adote a minuta de acórdão que ora submeto à deliberação deste Colegiado.
TCU, Sala das Sessões, em 20 de setembro de 2022.
JORGE OLIVEIRA 
Relator